【裁判字號】    88,上訴,1652
【裁判日期】    890516
【裁判案由】    貪污治罪條例等
【裁判全文】
臺灣高等法院高雄分院刑事判決          八十八年度上訴字第一六五二號
    上  訴  人
    即  被  告 丁 ○ ○
    選任辯護人 許銘春
               張文雪
    上  訴  人
    即  被  告  丙 ○ ○
    選任辯護人  蔡甲樹
                楊昌禧律師
                唐小菁
    上  訴  人
    即  被  告  乙 ○ ○
    選任辯護人  楊昌禧律師
                黃建雄
                唐小菁
右上訴人因貪污案件，不服臺灣澎湖地方法院八十七年度訴字第三Ｏ號，中華民國八
十八年九月三十日第一審判決（起訴案號：臺灣澎湖地方法院檢察署八十五年度偵字
第六七二號、八十六年度偵字六三六號）提起上訴，本院判決如左：
    主  文
原判決關於丙○○、乙○○、丁○○部分均撤銷。
丙○○、乙○○、丁○○共同連續行使公務員甲知為不實之事項而登載於職務上所掌
之公文書，足以生損害公眾及他人，各處有期徒刑貳年。
    事  實
一、乙○○係澎湖縣錦澎營造事業股份有限公司（以下稱錦澎公司）之實際負責人（
    登記負責人為乙○○之妻陳愛玉），為從事業務之人，丙○○為台灣電力股份有
    限公司澎湖區營業處（以下稱台電澎湖區處）之職員，派在後述澎擴六０三號工
    程工地，擔任檢驗員，為依據法令從事公務之人員。丁○○為澎湖縣日發企業行
    實際負責人（登記負責人為朱錦愛），接受錦澎公司訂貨，供應澎擴六０三號工
    程所需之預拌混凝土，並負責製作混凝土試體以供抗壓試驗。
二、緣錦澎公司與台電澎湖區處於八十五年四月十九日簽立承攬契約，向台電澎湖區
    處承攬「八十五年配電管路帶料發包工程」，台電澎湖區處據此交付澎擴六０三
    號工程與錦澎公司施工，其中之混凝土管路工程全長二千零九十點八公尺，原應
    使用抗壓強度每平方吋二千磅之混凝土，且應在丙○○監督下進行現場採取混凝
    土樣本，作成試體六十個。詎丙○○竟與乙○○、丁○○共同基於概括之犯意，
    自八十五年八月九日起，至八十五年九月七日止，先後十五次利用不知情之葉麗
    妍（錦澎公司職員，派在台電澎湖區處辦事），本於授權，在台電澎湖區處之材
    料試驗封箋，代錦澎公司登記負責人陳愛玉簽署姓名，表示係錦澎公司會同採取
    之試體，復填寫編號，丙○○自己則在封箋上之抽驗者簽名欄簽名，表示係在其
    監督下採取之樣本，於完成簽名後交與乙○○或不知情之蔡棋棚（錦澎公司派在
    工地之工人），再交付丁○○或由蔡棋棚交與日發企業行不知情之司機林天仁轉
    交與丁○○。丁○○則在日發企業行之預拌混凝土工廠，製作抗壓力較乙○○實
    際用料（每平方吋一千五百磅）為高之混凝土試體，將製作完成之封箋粘貼於試
    體上，並於完成養護後，在試體兩端加覆石膏，以便利壓驗。丙○○亦本於與乙○○、丁○○概括之犯意聯絡，自八十五年八月十日起，至八十五年九月七日止
    ，先後十五次在台電澎湖區處辦公室內，於其職務上所掌之「器材試驗申請書」
    、「材料成品會驗交派及紀錄」委由不知情之葉麗妍虛偽填載取樣日期、取樣數
    量等事項，陳送其上級人員核章而予行使。丙○○、乙○○、丁○○再就第一次
    至第十四次試體及器材試驗申書，利用不知情之陳愛玉提出於國立高雄工商專科
    學校（已改制為國立高雄科學技術學院，以下以行為時之名稱為據，並簡稱高雄
    工專）；就第十五次之試體及「器材試驗申請書」則由丙○○會同不知情之陳愛
    玉提出於高雄工專而予行使。器材試驗封箋所表示之意思；「器材試驗申請書」
    、「材料成品會驗交派及紀錄」之文義要旨及行使日期，均如附表所示，丙○○
    、乙○○、丁○○之行為，均影響公共工程之管理及定作人台電澎湖區處之權利
    ，足以生損害於公眾及台電公司。
三、案經法務部調查局澎湖縣調查站移送檢察官偵查起訴。
    理  由
一、有罪部分
  (一)訊據上訴人即被告丙○○、乙○○、丁○○均矢口否認有何犯行。丙○○辯稱：
    被告僅先後交付材料試驗封箋五十四張與蔡棋棚，均交代應在現場採樣，且器材
    試驗申請書與材料成品會驗交派及紀錄均係由包商填寫之文書，不生登載不實之
    問題，又被告在法務部調查局澎湖縣調查站曾受疲勞詢問云云。被告乙○○辯稱
    ：被告業務繁忙，並未參與工地採樣之事項，丙○○亦未曾交付被告任何封箋云
    云。丁○○辯稱：被告未在試體上以文字或符號標甲其強度，至粘貼其上之封箋
    ，亦確係台電澎湖區處之封箋，並非出諸被告之偽造，被告亦未在封箋上簽名，
    自不犯偽造文書罪云云。
  (二)經查：
    1.台電澎湖區處與錦澎公司於八十五年四月十九日簽立契約，由錦澎公司向台電
      澎湖區處承攬「八十五年配電管路帶料發包工程」，台電澎湖區處據此將澎擴
      六０三號工程交與錦澎公司施工，其中之混凝土管路工程應在丙○○監督下進
      行混凝土之現場採樣，作成試體六十個送驗等情，已經被告丙○○、乙○○坦
      承不諱（見原審八十八年九月二十日審判筆錄），且有台電澎湖區處與錦澎簽
      立之契約書及該澎擴六０三號工程資料案卷可憑。
    2.台電澎湖區處發包之工程試體，應於採樣後粘貼封箋，再由包商進行養護，此
      據被告丙○○陳述綦甲（見原審卷(一)第八十一頁反面），本件工程之試體為六
      十個，封箋數即為六十張，就其中之五十四張部分，丙○○與錦澎公司並未依
      照規定程序處理，係由丙○○將已簽章之封箋五十四張交給乙○○及乙○○派
      在工地之工人蔡棋棚，不惟已經丙○○在澎湖縣調查站供述詳甲（見調查卷第
      五十二頁正面），且經丙○○在檢察官偵訊時為相同意旨之供述，復說甲其在
      澎湖縣調查站所言實在無訛（見偵字第六三六號卷第四十六頁反面），足以證
      甲丙○○所辯在調查站受疲勞詢問一節，並非可信，辯護人聲請調取調查站詢
      問被告丙○○等人之錄音帶及錄影帶即非必要。上開丙○○在調查、偵查中之
      供述，經核亦與丁○○在調查中所述：封箋分別由蔡某（即蔡棋棚）、林天仁
      （日發企業行司機）或乙○○交其使用等語，顯示均未在現場採樣之意旨相符
      （見偵字第六七二號卷第四十二頁反面），自足以信實。對照蔡棋棚所證其曾
      將封箋交與丁○○；及日發企業行司機林天仁所證曾將已有簽名及流水號之封
      箋回日發企業行等情（見調查卷第一０三頁反面蔡棋棚筆錄；偵字第六七三
      號卷第四十九頁反面、偵字第六三六號卷第一五二頁反面），足以印證乙○○
      與蔡棋棚於取得丙○○交付之封箋後，係乙○○、蔡棋棚自己交與丁○○；或
      由蔡棋棚交與日發企業行之司機回日發企業行供丁○○使用於試體上。
    3.澎擴六０三號工程應使用每平方吋二千磅之混凝土，為被告丙○○、乙○○一
      致供述之事實。錦澎公司雖向日發企業行購買強度較低即為平方吋一千五百磅
      之「管溝料」抵用，但被告乙○○要求被告丁○○製作強度二千磅之試體以供
      檢驗，若係在現場採取之混凝土，運回日發企業行工廠，乙○○會要求丁○○
      多做幾個強度二千磅之試體一併養護，此據被告丁○○在調查中供述綦甲（見
      調查卷第七十一頁至七十二頁），核與其在審判中所為供述相符（見原審卷內
      第一四六頁），復查日發企業行於八十五年各月份賣與錦澎公司混凝土之帳目
      資料，分別列有「三０００ＰＳＩ」、「二０００ＰＳＩ」及「管溝料」等，
      管溝料之單價為新台幣（下同）一千六百五十元，較「二０００ＰＳＩ」之一
      千九百元為低，足見二者確屬強度不同之物，此項日發企業行所作，而為日常
      業務往來之紀錄，自得作為證據（最高法院八十八年台上字第一００七號判決
      參照），對照檢察官現場採取之試體三個，經檢驗後，抗壓強度分別僅有一千
      一百八十九磅、一千一百六十五磅、一千一百十八磅（見偵字第六三六號卷第
      二００頁之勘驗筆錄；外放台灣省土木技師公會抗壓試驗鑑定報告書第四頁）
      ，而高雄工專檢驗附表所示試體抗壓強度之結果，均高於契約需求之標準（見
      本院卷四證物袋內之高雄工專抗壓試驗報告），足證上引被告丁○○所為不利
      於已之自白，與事實相符，得援為判決之基礎。本案送驗試體，既均係丁○○
      另行製作者，與工地現場之用料無關，則證人鄧春全、趙正樹、林天仁（均為
      日發企業行之員工）在調查中所述：曾從預拌混凝土車卸下混凝土，裝進模具
      內，或曾在現場製作一次試體各語，即難採為有利於上開被告之資料。
    4.前開五十四張封箋，係由被告丙○○依工程進度向錦澎公司派在台電澎湖區處
      之葉麗妍索取，葉麗妍並已先行代為錦澎公司負責人陳愛玉簽名，並編號（流
      水號），丙○○取得之後，則在抽驗者姓名欄簽章，此據丙○○在調查中供述
      甲確（見調查卷第三十五頁反面、第五十二頁正面），採取樣本既須由包商與
      丙○○會同，足證封箋上承攬者與抽驗者之簽名，係表示會同取樣之意思。被
      告丙○○將封箋交付乙○○或不知情之蔡棋棚，乙○○則要求被告丁○○另行
      製作試體，並粘貼封箋，足證封箋上之登載不實，係在被告丙○○、乙○○、
      丁○○共同犯罪意思之內。惟因作成試體送試之前，須在試體兩端加封石膏，
      形成水平狀態，以利測試（見調查卷第七十二頁反面丁○○筆錄，及本院卷四
      第八十頁證人即台電公司職員洪安全筆錄），既未對外主張文書之內容，自不
      生行使問題。
    5.混凝土試體製作完成後，丙○○均委由葉麗妍填寫「器材試驗申請書」及「材
      料成品會驗交派及紀錄」，自行簽章同時陳核，此經被告丙○○供述甲確（見
      原審卷四第一四二頁），核與證人洪安全所證述之作業程序相符（見原審卷四
      第六十九頁、第七十頁），且有該等「器材試驗申請書」、「材料成品會驗交
      派及紀錄」可按（原件附於台電澎湖區處澎擴六０三號工程卷內，影本依序整
      理，存於本院卷四證物袋內），前開封箋上之文字及其餘二文書之文義要旨，
      均如附表所示，因屬被告丙○○職務上所作成，其屬公文書甚甲，文書上所記
      載檢查日期或採樣情形，既與事實不符，自係登載不實之文書無疑。
    6.關於其餘六張封箋部分，被告丙○○雖堅稱親自採取第一次送驗試體中之六個
      並加貼封箋等語（見原審卷一第八十二頁正面及本院卷三第四十七頁），丁○○亦為同一意旨之供述（見原審卷一第二０九頁正面）。但錦澎公司購用於本
      工程者，係強度不符契約所定之混凝土，已如前述，而以每平方吋一千五百磅
      作成之試體，縱經相當之養護，亦不可能達到每平方吋二千磅以上之強度，有
      台灣省土木技師公會八十八年八月九日復本院函可稽（原審卷三第二四七、二
      四八頁）。茲查本工程第一次送驗之試體共有八個，經高雄工專檢驗結果，強
      度均遠逾契約規定之強度（最低為二千八百二十九磅，最高為三千零七十一磅
      ），有高雄工專試驗報告可按，其強度既非一千五百磅（每平方吋）之混凝土
      所能達到，顯非以錦澎公司所購之管溝料所作成，足以認定該六個試體之封箋
      亦係丙○○以前述五十四張之方式處理者，則封箋及相關「器材試驗申請書及
      「材料成品會驗交派及紀錄」併屬登載不實，殊無疑義（上述各文書之文義亦
      如附表所載）。
    7.附表所示試體，係由陳愛玉送試，已經被告乙○○供述綦甲（見原審卷四第一
      五一頁），附表編號第十五次部分，係由丙○○會同送驗，亦有該「材料成品
      會驗交派及紀錄」上「親自送試」之記載可憑，送試日期各如附表所示送交高
      雄工專之日期，均有高雄工專就附表所示各試體作成之抗壓試驗報告可稽（見
      試驗報告左上之收件編號）。又送試時應向檢驗單位提出「器材試驗申請書」
      ，由檢驗單位留存一聯，退還二聯，此經證人洪安全供證甲確（見原審卷四第
      六十九頁、第七十頁），足證已就該文書之文義有所主張。按製作非在現場取
      樣之試體以供檢驗，既在被告丙○○、乙○○、丁○○共同犯罪之意思內，復
      不能證甲陳愛玉知情而參與，關於附表編號一至十四部分，自應認定被告丙○○、乙○○、丁○○係利用陳愛玉向高雄工專主張「器材試驗申請書」上登載
      不實之文義，至編號第十五部分，既由丙○○會同送試，自不生間接正犯問題
      。
    8.按台電澎湖區處在工地派駐檢驗員，復與錦澎公司約定混凝土試體，須在檢驗
      員監督下進行現場採樣，當然係為確保己方在契約上之權利，並維護此項以對
      公眾供電為目的之公共工程之品質，被告丙○○、乙○○、丁○○違反此一規
      定已如前述，復因而作成登載不實之文書，並就「器材試驗申請書」及「材料
      成品會驗交派及紀錄」予以行使，可能影響公共工程品質之管制及台電澎湖區
      處本於承攬契約所得主張之權利，自足以生損害於公眾及他人。
  (三)綜上所述，被告丙○○、乙○○、丁○○所為抗辯，均非可採，罪證甲確，犯行
    堪以認定。另本案試體，既非在現場採取，則台灣省土木技師公會函復原審法院
      謂未經二十八天正常養護下所為之取樣，其抗壓強度僅及四、五成云云，已無
      斟酌必要。
  (四)核被告丙○○、乙○○、丁○○共同在封箋上登載不實，係犯刑法第二百十三條
    之罪（乙○○、丁○○與公務員丙○○共犯，依刑法第三十一條第一項，以共犯
    論）、第二百十五條（丙○○、丁○○與從事業務之乙○○共犯，依刑法第三十
    一條第一項，以共犯論）之罪，因係同一包括的登載不實行為所為，原應依想像
    競合犯之規定從一重之刑法第二百十三條之罪處斷。惟被告丙○○、乙○○、丁○○另在公務員丙○○職務上所掌之「器材試驗申請書」及「材料成品會驗交派
    及紀錄」登載不實而予行使，係犯刑法第二百十六條、第二百十三條之罪（乙○○、丁○○與公務員丙○○共犯，依刑法第三十一條第一項，以共犯論），先後
    多次行使公務員甲知為不實之事項而登載於職務上所掌公文書之行為，時間緊接
    且反覆實施而犯同一罪名，顯係基於概括之犯意，依連續犯之規定，以一罪論，
    依法加重其刑。被告丙○○、乙○○、丁○○先後在公務員職務上所掌之公文書
    登載不實之行為，亦係反覆實施而犯同一罪名，原應依連續犯之規定論處，惟其
    在公務員職務上所掌之公文書登載不實之低度行為，為行使之高度行為所吸收，
    不另論罪。關於犯上述業務上登載不實罪名部分，既與起訴部分有上述裁判上一
    罪之關係，即為起訴效力所及，本院應一併審理。檢察官就被告乙○○、丙○○
    所犯行使公務上登載不實文書罪名及附表編號一所示六張封箋（即前述理由(二)之
    ６）部分，雖未起訴，但與起訴部分，亦有上述裁判上一罪關係，為起訴效力所
    及，本院亦應一併審理。被告丙○○、乙○○、丁○○三人間有意思之聯絡及行
    為之分擔，均為共同正犯。至於蔡棋棚、葉麗妍及日發企業行之司機，既乏足以
    認定有共同犯罪意思之證據，自不能計入共同正犯之列。被告等就附表編號一至
    十四，利用陳愛玉向高雄工專提出器材試驗申請書，係利用不知情之陳愛玉達到
    行使目的，為間接正犯。
  (五)原審據以論罪科刑，固非無見，但查本案檢察官係就後述不另為無罪之部分，以
    裁判上一罪起訴，自不應另為無罪之諭知，原審分別諭知無罪，自有未合，被告
    等雖就有罪部分提起上訴，此裁判上一罪上訴之效力，自及於全部之起訴事實，
    本院亦應一併論究，被告上訴否認犯罪，固無足取，惟原判決關於被告部分既有
    可議，自應予以撤銷改判。審酌澎擴六０三號管路工程，係供輸送電力之用，關
    係社會利益與公眾福祉之公共工程，被告丙○○竟懈怠其監工檢驗之職責，違反
    應親自監督採樣，以保公共工程品質、維護公眾利益之職責，而與乙○○、丁○○共犯本件之罪，被告乙○○對於應使用較高強度混凝土之公共工程，擅自使用
    低強度混凝土，並與丁○○在真正之工程用料之外，另行製造、養護高強度之混
    凝土試體，以供檢驗，嚴重違反公共工程設置材料檢驗機制之目的，對被告三人
    之量刑均不宜從寬，爰各量處如第二項主文所示之刑。
二、不另諭知無罪部分：
  (一)公訴意旨認被告丙○○、乙○○涉犯修正前貪污治罪條例第六條第一項第四款之
    圖利罪；丙○○、乙○○、丁○○另犯行使丙○○登載不實之封箋罪；乙○○以
    台灣區營造工程工業同業公會澎湖辦事處名義出具內容不實之證甲書，涉犯刑法
    第二百十六條第二百十五條之行使業務上登載不實文書罪，其意旨及所持論據，
    均如附件起訴書所載。
  (二)訊據被告丙○○、乙○○、丁○○均矢口否認有公訴意旨所指之此部分犯行。丙○○辯稱：由於西嶼鄉○○○○○路面加封工程尚待施工，被告乃不同意錦澎湖
    公司辦理竣工，當時市面上確無瀝青可供購買，被告遂請示上級，並准錦澎公司
    以停工方式辦理。被告尤無便利錦澎公司偷工減料之意思，扣押之三十九個試體
    上之空白封箋，亦與被告無關云云。乙○○辯稱：被告於八十五年九月二十二日
    已完成全部工作，要向台電澎湖區處申報竣工時，台電澎湖區處始要求追加路面
    加封瀝青工程，由於原契約交辦之工程已全部完工，台電澎湖區處原可先許被告
    報竣工，路面加封瀝青工程則另行交辦，但承辦人員認為麻煩而不同意，因係臨
    時追加，被告洽詢各瀝青廠亦均無法供料，始依台電澎湖區處建議以申報停工方
    式處理，事實上加舖瀝青，僅須一天即可完工，如果能夠購得瀝青，被告當然樂
    於儘快施工，以便早日領取工程款，被告並無遲延完工或在業務上所掌之證甲書
    上登載不實之行為。又因被告施作之混凝土管路工程之寬度與厚度，均遠較台電
    澎湖區處設計之寬度及厚度為高，因此五項工程合計多耗用之預伴混凝土達八百
    二十六點五立方公尺，即使依日發企業行之出料甲細表核計，亦多耗用二百七十
    九點一四八九立方公尺，以每立方公尺一千六百五十元計算，價額為四十六萬零
    五百九十五元，超過檢察官所指之圖利金額，被告並無偷工減料以圖利之行為云
    云。丁○○辯稱：被告未在封箋上為任何登載不實之行為云云。
  (三)茲分項敘述：
    1.被告丙○○乙○○被訴使用低強度混凝土，圖利三十四萬一千七百二十五元部
      分：
      澎擴六０三號工程中之混凝土管路工程，依約應使用強度每平方吋二千磅之
        混凝土，已經被告丙○○、乙○○一致供述甲白，核與證人洪安全證述之情
        形相符，而錦澎公司確係向日發企業行購買低強度之預拌混凝土用於本工程
        ，已如前述，公訴意旨所指乙○○使用低強度混凝土各情，原非無據。
      惟查本件五項工程，其中：甲、代號三Ｂ一七一工程（即西溪工地），依竣
        工圖所示混凝土管路之設計寬度為七十九公分，高度為八十二公分；乙、代
        號澎擴六０三號工程（即小門工地），依竣工圖所示之混凝土管路設計寬度
        為五十八公分，高度為六十公分；丙、代號五Ｚ二三一五Ｂ（即鼎灣工地）
        ，依竣工圖所示混凝土管路之設計寬度為一公尺，高度為八十二公分；丁、
        代號澎擴六０四號工程（即五福路工地），依竣工圖所示之設計寬度為五十
        八公分，高度為一點零五公尺，此經證人洪安全證述甲確（見原審卷四第三
        十七頁、第五十一頁、第五十七頁、第六十二頁），然經原審隨機抽驗，實
        地開挖勘驗結果，上述四項工程之實做寬度及高度依序為：甲、三Ｂ一七一
        工程：寬度一點二公尺，高度八十六公分；乙、澎擴六０三號工程：寬度七
        十三公分，高度七十公分；丙、五Ｚ二三一五Ｂ工程：寬度為一點零九公尺
        ，高度為八十九公分；丁、澎擴六０四號工程：寬度為六十二公分，高度為
        一點一公尺，有勘驗筆錄及顯示丈量情形之現場照片在卷可證（見原審卷四
        第三十七頁至第三十九頁、第五十一頁至第六十五頁），均較上述之設計標
        準為高。
      按混凝土管路工程業已深埋於人車往來道路之地下，不宜全面予以翻挖，客
        觀上自得以前述隨機抽驗之結果，為判斷之基準，經台電公司洪安全就超過
        之寬度與厚度推算其需多耗用之混凝土，共達七百十二立方公尺之多，有洪
        安全提出之計算書可按（見原審卷四第一三二頁至一三八頁），被告乙○○
        所辯多耗用二百七十九點一四八九立方公尺一節（具原審卷四第一七０頁）
        ，即非無據。以管溝料每立方公尺一千六百五十元計算，總價額為四十六萬
        零五百九十五元（角以下不計），業已超過檢察官所指其使用低強度混凝土
        所獲得之利益三十四萬一千七百二十五元。
      按圖利罪之成立，須以行為人有獲取財產上不法利益之意圖為必要。被告乙○○使用低強度之混凝土，不符契約之規定，客觀上當然有可議之處，其減
        縮混凝土強度而增多混凝土管路之寬度與厚度，不論是否出於減輕混凝土粘
        度以便利施工，或出於其他不甲之動機，但因減縮所獲取之利益，既低於增
        加寬度、厚度而耗用之混凝土價額，客觀上不能認為獲有利益，亦難認定主
        觀上有何取得財產上不法利益之意圖，自亦難遽認被告丙○○有何圖利他人
        之意圖及行為，自不構成犯罪。
    2.被告丙○○、乙○○、丁○○被訴行使前已送驗混凝土試體上之封箋及偽造扣
      押三十九個試體上之封箋部分：
      訊據被告丙○○、乙○○、丁○○均否認有行使該等封箋之行為，且查混凝
        土試體做好後，送試前，均須在其兩端加封石膏，作為水平，以利壓驗，已
        據丁○○在調查中供述甲白（見調查卷第七十二頁反面第七行、第八行），
        核與洪安全供證之情形相符（見原審卷四第八十頁），自可信實。該等封箋
        既封存在石膏內，他人即無以知其文義，當不生行使問題。
      關於扣押三十九個試體上之封箋部分（部分已脫落）。查台電澎湖區處於八
        十五年十一月七日始訂定材料試體封箋使用保管要點，在訂定該要點前，試
        體封箋未加管制，由使用人視需要自行取用，另加編號記載於登記簿上，其
        未經台電澎湖區處及包商代表簽名者，雖黏貼於試體上，該試體亦無待驗之
        意義，此有台電澎湖區處八十八年七月十五日（八八）澎區電發字第一四二
        八號函可憑（見原審卷三第一七０頁）。復查扣押試體上之封箋（指未脫落
        部分），經送請法務部調查局以特殊光源檢查結果，均未發現有潛伏字跡顯
        現，有該局八十八年三月二十四日（八八）陸(二)00000000號，及八
        十八年四月二十日（八八）陸(二)字第八八一三０五二七號鑑定通知書可按，
        則扣押試體上所貼空白封箋，即僅形同空白表格，不能認有表示為台電公司
        所加封之意思。至封箋已脫落者，尤無以推定其上曾為如何之登載，公訴意
        旨所持論據亦非可採，此外復查無任何確切之事證，自屬不能證甲犯罪。
    3.被告丙○○被訴違法准許錦澎公司停工，圖利錦澎公司逾期完工違約金九十五
   萬七千餘元部分：
      澎擴六０三號工程於八十五年六月二十六日開工，工期為九十個日曆天等情
        ，已經被告丙○○在調查中供述甲白（見調查卷第四十七頁），將開工日計
        算在內，應於八十五年九月二十三日完工，同案被告陳順天在調查中所為完
        工期限於八十五年九月二十三日屆滿之陳述，自無不合（見調查卷第十三頁
        正面）。又錦澎公司於八十五年九月二十三日以「路面修復俟ＡＣ廠有出料
        時再出料，以合品質」申報停工，經被告丙○○、蔡順發、陳順天逐級核章
        ，亦有工程停復工報告單可按（附於澎擴六０三號工程資料卷第十七頁）。
      查澎擴六０三號工程管路部分於八十五年九月十九日即已全部完工，並於八
        十五年九月二十日丈量管路米數，故錦澎公司於八十五年九月二十三日申報
        停工時，確實僅餘「道路全面加舖瀝青」未施工，此有台電澎湖區處八十七
        年六月十七日澎區電發字第一０二七號函及所附「工務段線路檢驗員工作
        分配暨日誌」可按（見原審卷一第一四五頁、一四六頁、一五二頁、一五三
        頁），惟該「道路全面加舖瀝青工程」，非屬契約範圍內之工作，依程序須
        由承辦人填具「更改設計呈核單」，將增減工程數量、工期、金額預估後逐
        層簽准，再交由錦澎公司認章後施工，倘錦澎公司認定預估之金額、數量或
        核定之日期不符或不合理，仍可依契約第六條第三款規定提出異議，由於台
        電澎湖區處承辦人疏於辦理「更改設計呈核單」，且又查無任何交辦文件，
        要求錦澎公司施工，錦澎公司依約就該「路面全面加舖瀝青」工程，即無施
        工之義務，此有上引台電澎湖區處函及所附「更改設計呈核單」格式與上引
        契約條款可憑。「路面全面加舖瀝青」既非屬台電澎湖區處與錦澎公司契約
        範圍內之工作，錦澎公司並無施工義務，該工程之是否施工殊與錦澎公司無
        涉，茲錦澎公司於契約所定工程期限內本已完成工作，竟未能申報竣工，以
        及早領取工程款，反須以與已無關之理由，申報停工，衡情足以認定錦澎公
        司確係於八十五年九月二十三日申報竣工受阻，並接受台電澎湖區處承辦人
        員之建議，而以上開理由辦理停工。
      錦澎公司於原工程完工期限內已完成工程，復向台電澎湖區處為辦理竣工之
        表示，雖接受台電澎湖區處辦事人員之建議，改辦申報停工，此項業務上協
        商之結果，不能改變錦澎公司已經依限完工之事實，自無任何遲延責任可言
        ，即不生逾期罰款之問題，公訴意旨所持論據要非可採，此外又查無任何確
        切之事證，自屬不能證甲犯罪。
    4.被告乙○○被訴出具登載不實證甲書部分
      被告乙○○係台灣區營造工程工業同業公會澎湖辦事處處長，有該同業公會
        聘書影本可按（見偵字第六三六號卷第五十六頁），被告乙○○確於八十五
        年十二月四日以「台灣區營造工程工業同業公會澎湖縣辦事處」名義，出具
        證甲書一件與錦澎公司，以供辦理申報停工手續之用，該證甲書內載：「經
        查中華民國八十五年九月二十三日至八十五年十月二十日期間，澎湖馬公本
        島並無瀝青工廠開工作業等語，為被告乙○○所是認，且有該證甲書可按（
        原件附於澎擴六０三號工程資料卷第十八頁，影本附於調查卷第十九頁），
        則本件應審究者，厥為該證甲書有無登載不實之情事。
      前開證甲書係台電澎湖區處就錦澎公司於八十五年九月二十三日之申報停工
        ，通知葉麗妍應補具者，已經葉麗妍在調查中供述甲白（見調查卷第八十頁
        反面），參諸錦澎公司於八十五年九月二十三日係以「路面修復俟ＡＣ廠有
        出料時再舖設，以合品質」為停工理由，則證甲書原文所稱「馬公本島並無
        瀝青工廠開工作業」，顯係指馬公本島並無工廠可生產供應前開路面加封工
        程所需之瀝青而言，非可認係指「馬公本島之任何瀝青工廠均處於停止作業
        狀態」要無疑義，以下之理由亦當以此為基礎，先予敘甲。
      關於公訴意旨綜合證人曾俊信（協福營造公司負責人），劉崇保（泰勇營造
        公司負責人），顏天培（光揚工程公司負責人）在調查中證詞之意旨：「因
        瀝青開爐費用高，故瀝青材料需事先訂購，錦澎公司並未向澎湖縣境內供應
        瀝青之廠商事先訂購，如事先訂購不致有缺貨之情」，作為論據一節（見起
        訴書第三頁倒數第三行至倒數第一行）。查協福營造公司於八十五年九月二
        十日至同年十月二十日間，除十月九日、十月十日二天生產瀝青混凝土供本
        身工程使用外，其餘日期並未生產瀝青混凝土無法對外供料；泰勇營造公司
        自八十五年九月二十日起至同年十月二十日間，僅於十月十八日至十月二十
        日間有開爐生產瀝青混凝土供泰勇公司自己所承包之工程使用並無對外供料
        ；光揚工程公司於八十五年九月二十日至同年十月二十日間，於澎湖縣七美
        鄉機場及望安三十四號線道路施工，馬公地區並無瀝青混凝土材料生產，無
        法對外供料，此有上述三公司復檢察官函共三件在卷可按（見偵字第一六八
        頁至第一七一頁），起訴意旨所持之上開論據，既與協福公司、泰勇公司、
        光揚公司之復函所示甲確之文字尚有齟齬，即難遽行採為認定被告乙○○犯
        罪之證據。
      錦澎公司曾於八十五年十月二十一日或二十二日委託泰勇公司代辦瀝青施工
        ，泰勇公司於一日之內即告完工，此經證人劉崇保在調查中證述甲確（見調
        查卷第九十三頁反面）。復查澎擴六０三號工程於八十五年九月二十三日申
        報停工，八十五年十月二十一日復工，施即於翌日即八十五年十月二十二日
        ，再因「工程品質問題，澄清後再辦理竣工及一切業務手續」辦理第二次停
        工，有工程停復工報告單可證（見澎擴六０三號工程資料卷第十七頁；又丙○○等人就辦理第二次停工部分，已經檢察官處分不起訴）。依上述停工理
        由所示「俟澄清（工程品質問題）後再辦理竣工手續」等意旨，足以證甲八
        十五年十月二十二日辦理停工時，路面加封瀝青工程亦已完工，達到可以為
        辦理竣工手續之階段。申言之，澎擴六０三號工程沿線之路面加舖瀝青工程
        ，於八十五年十月二十一日施工，迄翌日辦理停工時，即已完工，上引證人
        劉崇保所為代錦澎公司施工，於一日之內完工各情，洵可認定係與事實相符
        。
      查錦澎公司於八十五年九月二十三日已完成契約上之工作，雖循台電澎湖區
        處承辦人員之建議，改報竣工為報停工（指第一次停工），復受台電澎湖區
        處承辦人員臨時性之要求，須一併施作路面加舖瀝青工程，但僅須有充足之
        瀝青材料，此項工程可在短短之一日內完工已如前述，錦澎公司一旦完工，
        原則上即可據以申領工程款，依照社會常情，倘非受限於客觀因素，錦澎公
        司殊無不儘速施工之理，對照前引協福公司、泰勇公司及光揚公司復檢察官
        函之意旨，本案證甲書所載：「八十五年九月二十三日至八十五年十月二十
        日期間，澎湖馬公本島並無瀝青工廠開工作業」各情，即難指為虛妄不實，
        公訴意旨所持論據，並非可採，此外又查無其他確切之事證，即為不能證甲
        犯罪。
      (四)以上1.2.3.4.部分，檢察官以裁判上一罪起訴，故不另為無罪諭知。
據上論斷，應依刑事訴訟法第三百六十九條第一項前段，第三百六十四條、第二百九
十九條第一項前段，刑法第二十八條、第三十一條第一項、第五十六條，第二百十六
條，第二百十三條，第二百十五條，第五十五條，罰金罰鍰提高標準條例第一條前段
，判決如主文。
中    華    民    國     八十九     年       五       月     十六       日
                              臺灣高等法院高雄分院刑事第九庭
                                  審判長法官  張甲松
                                        法官  任森銓
                                        法官  江泰章
右正本證甲與原本無異。
如不服本判決，應於判決送達後十日內向本院提出上訴狀，其未述理由者並應於提
出上訴狀後十日內向本院補提理由書（應附繕本)。
                                      書記官  黃一秋
中    華    民    國     八十九     年       五       月     十七       日
附錄：本判決論罪科刑法條：
刑法第二百十三條
公務員甲知為不實之事項，而登載於職務上所掌之公文書，足以損害於公眾或他人者
，處一年以上七年以下有期徒刑。
                                      Ｇ


司法院資訊處製作；財團法人民間司法改革基金會備份。
